【裁判字號】    89,上訴,622
【裁判日期】    890614
【裁判案由】    殺人
【裁判全文】
臺灣高等法院臺中分院刑事判決                    八十九年度上訴字第六二二號
    上  訴  人
    即  被  告  乙○○
    選任辯護人  宋永祥
                陳芝荃
右上訴人因殺人案件，不服臺灣臺中地方法院八十八年度重訴字第一八六一號中華民
國八十九年三月二日第一審判決（起訴案號：臺灣臺中地方法院檢察署八十八年度偵
字第一九一六三號），提起上訴，本院判決如左：
      主  文
原判決撤銷。
乙○○無罪。應令入精神醫療院所，施以監護，其期間為參年。
      理  由
一、本件公訴意旨略以：被告乙○○因懷疑其妻張○○（民國六十五年七月二十八日
    生、身分證字號：Ｚ000000000號）婚前非完璧，因而婚後與張○○屢
    生衝突，進而懷疑子女非其親生。至民國（下同）八十八年八月二十五日夜間，
    乙○○與其兄王裕昌在臺中市○○區○○路二四六之二號其住處聊天後，又獨自
    進入其房間內飲用高梁酒，喝至翌日凌晨三時許，已飲用四分之三瓶，因思及數
    日前與張○○發生衝突後，迄今仍冷戰，張○○復揚言將攜其女回娘家，因而怒
    氣勃生，加以喝酒過量（平日酒量啤酒二、三瓶）致精神處於精神耗弱之狀態，
    而萌生殺人之概括犯意，持其所有置放於房間抽屜內之木工刀，猛刺熟睡中之張
    ○○胸部、頸部等處共八、九刀後，再持刀猛刺睡在張○○旁邊之長子王太芳胸
    部等處共九刀，張○○被刺痛醒後，尖叫求救，住於隔壁房間之王裕昌及其妻丙
    ○○聞聲趕至乙○○房門前敲門詢問，乙○○即走出房外開門讓王裕昌進入房間
    後，見丙○○站在門口，復持刀刺傷丙○○背部與頸部（傷害部分未具告訴）。
    王裕昌進入房間後，始發現張○○與王太芳均倒於血泊中，乃速將二人送醫急救
    ，分別延至八十八年八月二十六日上午四時三十分、六時二十五分，王太芳、張
    ○○二人均先後因全身多處銳器傷而失血性休克不治死亡。因認被告乙○○所為
    涉有刑法第二百七十一條第一項之殺人罪嫌云云。
二、惟按心神喪失人之行為不罰；而被告行為不罰者，則應諭知無罪之判決，但如認
    為有諭知保安處分之必要時，並應諭知其處分及期間；又因心神喪失而不罰者，
    得令入相當處所，施以監護，期間為三年以下；此為刑事訴訟法第三百零一條第
    一項、第二項及刑法第十九條第一項、第八十七條第一項第三項所明定。
三、本件上訴人即被告乙○○於本審多保持緘默，而綜合其於警局及偵審中之供述，
    其對於被訴持刀剌殺其妻張○○與長子王太芳之犯罪事實，並未有所爭執或否認
    犯行。且被告乙○○確實涉有檢察官起訴之犯罪事實，業經證人即其兄王裕昌、
    其嫂丙○○證述綦詳，並有相片二十二幀及被告持以殺人之木工刀一把扣案可稽
    。又被害人張○○與王太芳均係遭人以利刃刺殺頸、胸等部致多處銳器傷失血性
    休克死亡，亦經公訴人督同法醫相驗屬實，制有勘驗筆錄、驗斷書及相驗屍體證
    明書在卷足憑。另據內政部刑事警察局八十八年十月七日（八八）刑醫字第八九
    四七○號鑑驗書，就丙○○、張○○、王太芳身上採集之血液及被告所有之褲子
    、兇刀上之血跡所作之ＤＮＡ型別鑑定結果，亦認定兇刀上血跡ＤＮＡ混有丙○
    ○、張○○、王太芳血液ＤＮＡ，及被告所有褲子上血跡混有張○○及王太芳Ｄ
    ＮＡ無誤，有上開血液、兇刀、褲子血液ＤＮＡ對照表及鑑驗書在卷佐證。
四、經查：被告之二舅李獻政曾有精神病史，尚在醫治中，此有李獻政之診斷證明書
    在卷可資參酌。又原審囑請台中榮民總醫院鑑定被告乙○○在案發當時之精神狀
    態，復據台中榮民總醫院鑑定後，以八十九年一月五日（八九）中榮醫行字第二
    五號函復並附具精神鑑定報告，載明：「被告於平日即有精神病症，如幻聽、被
    害幻想、情緒不穩定等。有懷疑妻子婚前不貞，兒子並非自己所親生等想法，案
    發前曾要求家人到醫院檢驗ＤＮＡ。綜合疾病史及心理測驗的結果，其精神科診
    斷應為精神分裂症。但其症狀發作之型態有多次為陣發性，發作當時意識混淆，
    而發作過後會有一段時間眼神困滯、四處遊盪、語無倫次、答非所問、意識及功
    能有部份改善，可勉強維持工作。由其發病型態，又高度懷疑為精神運動性癲癇
    發作，合併發作後精神病症狀。此次安排的腦波檢查，雖然沒有異常的發現，但
    並不能因而排除器質性精神病的可能性。被告犯案當時的精神狀態，應該是受到
    妄想症狀的干擾，再加上大量飲酒後，造成判斷力下降及衝動控制力變差，甚至
    可能因喝酒而導致精神運動性癲癇發作。綜合上述資料研判，被告於案發當時，
    對外界事物全然無知覺、理會及判斷作用，其精神狀態應為『心神喪失』」在卷
    。再參酌證人王裕昌、丙○○所述：案發當時被告之眼神困滯等情，以及台中榮
    民總醫院負責本件鑑定之醫師林育臣於本院結證：「他（指被告）當時是處在妄
    想之狀態」、「一般精神分裂症患者，在妄想發作時期，很難去分辨判斷其所妄
    想事實之真偽，應係『心神喪失』，因病人在沒有發作之平常時期，即已處在精
    神耗弱狀態中，一但發作就可以說是已達到心神喪失」、「心神喪失之人，其行
    動仍與常人無異（即指通常之飲食作息如吃飯喝水等），倘若連一般之吃飯喝水
    都無法做，已屬植物人」等語。準此，則心神喪失與精神耗弱之分界，並非以行
    為人「意識是否完全喪失」或「對事務是否仍有記憶」加以判斷。而應以行為人
    對外界事務之認知，是否發生混淆完全喪失判斷能力來認定，蓋心神喪失非必如
    植物人般，須完全無意識狀態。又據證人即案發後承辦本案之警員丁○○結證：
    「案發後被告被綁在台中榮民總醫院急診室之病床上，手腳都被綁住，毫無意識
    ，經醫師打鎮靜劑後，才用救護車載回警局」等情研判，被告於案發之後，亦確
    有意識完全喪失之情形。顯見上述台中榮民總醫院鑑定報告所作結論，應屬正確
    有據，而足可作為被告『心神喪失』之認定。
五、綜上所述，公訴人起訴指被告乙○○持刀剌殺其妻張○○與長子王太芳之犯罪事
    實，固非子虛鳥有，惟被告於案發當時應係因患有精神分裂症，並發作而處於『
    心神喪失』之狀態，至為明灼。揆諸前揭說明，其行為自屬不罰。原審未詳細審
    酌上情，認被告對於案發當時之事務尚能有所記憶，其意識並未完全喪失，僅係
    精神耗弱，以致對被告為科刑之判決，即有未合。被告上訴指摘原審判決不當，
    非無理由，應由本院將原審判決予以撤銷改判。本件被告因心神喪失，其行為不
    罰，爰諭知無罪之判決，但被告患精神分裂症，顯有諭知保安處分之必要，並諭
    知令入精神醫療院所，施以監護，其期間為參年。
六、據上論斷，應依刑事訟訴法第三百六十九條第一項前段、第三百六十四條、第三
    百零一條第一項第二項，刑法第十九條第一項、第八十七條第一項第三項，判決
    如主文。
七、本案經檢察官甲○○到庭執行職務。
中    華    民    國      八十九      年      六      月      十四      日
                              臺灣高等法院臺中分院刑事第八庭
                                    審判長法  官  羅  得  村
                                          法  官  劉  榮  服
                                          法  官  古  金  男
右正本證明與原本無異。
如不服本判決應於收受送達後十日內向本院提出上訴書狀，其未述上訴之理由者並
得於提起上訴後十日內向本院補提理由書（均須按他造當事人之人數附繕本）。
                                          書記官  茆  亞  民
中      華      民      國     八十九     年      六      月    十六    日
                                                                        Ｄ


司法院資訊處製作；財團法人民間司法改革基金會備份。
